臺灣橋頭地方法院民事判決
  110年度岡簡字第104號
原      告  游馥亘  
訴訟代理人  蔡祥銘律師
            蔡晉祐律師
被      告  陳建賓  
訴訟代理人  李正良律師
上當事人間返還土地事件，本院於民國111年6月15日言詞辯論終
結，判決如下：
    主  文
原告之訴及假執行之聲請均駁回。
訴訟費用由原告負擔。
    事  實  及  理  由
一、原告主張：坐落高雄市○○區○○段000○000地號土地（下合稱
    系爭土地，分稱729地號土地、730地號土地）為伊與其他人
    所共有，權利範圍各為381/1381、127/650，被告所有之門
    牌號碼高雄市○○區○○路0巷00○0號、15之2號未保存登記建物
    （下稱系爭房屋，含屋前棚架和屋後倉庫），無占有使用系
    爭土地之合法權源，卻占用系爭土地如附圖編號729⑴、729⑵
    、729⑶、730⑴、730⑵、730⑶部分（面積總計302.93平方公尺
    ，下稱系爭占用部分），伊自得請求被告將系爭占用部分拆
    除後，將土地返還原告及全體共有人，爰依民法第767條第1
    項之規定，提起本訴。並聲明：被告應將系爭占用部分上之
    系爭房屋拆除後，將土地返還原告及其他共有人。
二、被告則略以：系爭房屋就系爭土地之系爭占用部分，有民法
    第876條第1項規定之法定地上權或民法第425條之1第1項規
    定之法定租賃權存在，是並未構成無權占有，原告之請求並
    無理由等語，資為抗辯。並聲明：原告之訴駁回，如受不利
    判決，願供擔保請准宣告免為假執行。
三、兩造不爭執事項
㈠、系爭土地為原告與他人所共有，原告之權利範圍各為381/138
    1、127/650。
㈡、系爭房屋目前之事實上處分權人為被告，占有使用系爭土地
    之系爭占用部分。
四、本院之判斷：
㈠、按土地及其土地上之房屋同屬一人所有，而僅將土地或僅將
    房屋所有權讓與他人，或將土地及房屋同時或先後讓與相異
    之人時，土地受讓人或房屋受讓人與讓與人間或房屋受讓人
    與土地受讓人間，推定在房屋得使用期限內，有租賃關係。
    為民法第425條之1第1項所明定。再按前開規定雖以「所有
    權讓與」為明文，然未辦登記建物因無法辦理所有權移轉登
    記，而僅得以事實上處分權讓與，受讓人所取得之事實上處
    分權，較之所有權人之權能，實屬無異，依上開法條立法意
    旨，所謂「所有權讓與」，解釋上應包括就無法辦理所有權
    登記之土地或建物受讓事實上處分權之情形，始符法意，合
    先敘明
㈡、系爭土地原於61年間為訴外人陳戴玉鳳（即被告之祖母）單
    獨所有，於民國79年11月28日以買賣為登記原因，將系爭土
    地之所有權移轉登記予其長子即訴外人陳明煌（即被告之伯
    父），陳明煌再於85年7月4日以買賣為原因，將系爭土地中
    之729地號土地(權利範圍381/1381)及730地號土地（權利範
    圍127/650)之所有權移轉登記予訴外人陳明標（即被告之父
    ），此有土地登記謄本在卷可按（見本院卷第160至162頁）
    ，足認陳明標自85年7月4日起為系爭土地之共有人之一，堪
    以認定。
㈢、系爭房屋之起造人為陳戴玉鳳夫婦，於69年間出資建造完成
    ，未辦保存登記，於69年8月26日初始設立戶籍並編定門牌
    為高雄市○○區○○路0巷00○0號，於71年11月稅捐機關始將系
    爭房屋設立房屋稅籍資料，此有門牌證明書、房屋稅籍證明
    書可查（見本院卷第163、164頁），足見系爭房屋至少於69
    年8月前即已建造完成並坐落系爭土地上之事實。再陳戴玉
    鳳將系爭房屋之事實上處分權轉讓與長子陳明煌、訴外人次
    子陳明和、三子陳明標各1/3，於83年3月11日陳明煌將其就
    系爭房屋之事實上處分權1/3，分別出賣給陳明和及陳明標
    ，陳明和復85年6月21日再將其就系爭房屋之事實上處分權1
    /2出賣給陳明標等情，有系爭房屋之歷次建築改良物買賣所
    有權移轉契約書、契稅繳款書附卷足憑（見本院卷第165至1
    71頁）。足見陳明標自85年6月21日起即為系爭房屋全部之
    事實上處分權人，且於85年9月16日在系爭房屋另增編門牌
    號碼高雄市○○區○○路0巷00○0號，此亦有門牌證明書可憑（
    見本院卷第173頁）。是以，至遲於85年9月16日，系爭房屋
    之事實上處分權人為陳明標，且斯時陳明標為系爭土地之共
    有人之一，堪以認定。
㈣、至原告主張系爭房屋依71年間申報稅籍資料記載，結構為加
    強磚造建物，且面積僅100.4平方公尺，然本院至現場測量
    時，系爭房屋本體部分即占用196.15平方公尺，並提出系爭
    土地70年及99年之空照圖，主張系爭占用部分上之建物無論
    面積及外觀均屬不同建物，顯見原建物早已滅失，之後再重
    建為系爭房屋等語；惟依70年之空照圖可見，當時已有建物
    興建於系爭占用部分上，縱登記面積與目前系爭房屋占用之
    面積及房屋結構、外觀有若干相異之處，然自系爭房屋興建
    迄今已逾40年，系爭房屋之事實上處分權人於原建物基礎上
    加以增建、改良，與常情並未相違，是原告就系爭房屋曾完
    全滅失嗣後再予重建此有利於己之事實，並未能提出相關證
    據供本院審酌，是本院認原告此部分主張尚難採認。
㈤、系爭房屋之事實上處分權人及土地共有人之一曾同為陳明標
    ，業如前述，嗣後陳明標將系爭房屋之事實上處分權於98年
    12月17日出售轉讓予被告，有建物買賣契約書及公證書在卷
    可稽（見本院卷第188頁），原告則經由本院拍賣取得陳明
    標於系爭土地之應有部分，此為原告所自承，揆諸首開規定
    ，系爭土地及其土地上之房屋同屬一人所有，將土地及房屋
    先後讓與相異之人時，土地受讓人與房屋受讓人間，推定在
    房屋得使用期限內，有租賃關係，是被告有事實上處分權之
    系爭房屋使用系爭占用部分，即非無權占用系爭土地，原告
    請求被告將系爭房屋拆除後，將系爭占用部分返還原告及其
    他共有人，並無理由，應予駁回。另被告抗辯系爭房屋就系
    爭占用部分存在法定地上權部分，即無審究之必要，併此敘
    明。
五、綜上所述，被告有事實上處分權之系爭房屋，就系爭占用部
    分存在法定租賃關係，是原告依據民法第767條第1項之規定
    ，請求被告拆除系爭房屋後，經系爭占用部分返還原告及其
    他共有人，為無理由，應予駁回。原告之訴既經駁回，其假
    執行之聲請即失所依據，應並予駁回。
六、本件為判決基礎之法律關係已臻明確，兩造其餘之攻擊防禦
    方法核與判決結果不生影響，毋庸一一論列，併此敘明。
七、訴訟費用負擔之依據：第78條。
中　　華　　民　　國　　111 　年　　6 　　月　　29　　日
                岡山簡易庭  法  官  盧怡秀
以上正本係照原本作成。
如對本判決上訴，須於判決送達後20日內向本院提出上訴狀。如
委任律師提起上訴者，應一併繳納上訴審裁判費。
中　　華　　民　　國　　111 　年　　6 　　月　　30　　日
                            書記官  顏崇衛